---
output: word_document
---

# Análisis del Efecto del Ciclo Electoral sobre el Gasto en Infraestructura Deportiva Municipal: Un Enfoque de Datos de Panel con System GMM

## Introducción al Modelo System GMM para Datos de Panel

El modelo System GMM (Generalized Method of Moments) es una técnica avanzada de estimación para datos de panel que combina información en niveles y en primeras diferencias. Este enfoque es particularmente útil cuando trabajamos con datos de panel dinámicos (es decir, que incluyen retardos de la variable dependiente como regresores) y cuando existe la posibilidad de endogeneidad en las variables explicativas.

### Características principales del System GMM:

1.  **Tratamiento de la endogeneidad**: Utiliza variables instrumentales (típicamente retardos rezagados) para abordar problemas de endogeneidad, especialmente importante cuando existe autocorrelación o efectos simultáneos.

2.  **Estructura de panel no balanceado**: Puede manejar paneles donde no todas las unidades tienen el mismo número de observaciones temporales.

3.  **Dos transformaciones**: Combina ecuaciones en:

    -   **Primeras diferencias**: Elimina efectos fijos individuales
    -   **Niveles**: Utiliza los retardos en diferencias como instrumentos

4.  **Estimación en dos pasos**: En el primer paso se obtiene una estimación consistente pero no eficiente; en el segundo paso se utilizan los residuos del primer paso para construir una matriz de ponderación más eficiente.

5.  **Tests de validación cruciales**:

    -   **Test de Sargan/Hansen**: Evalúa la validez de las restricciones de sobreidentificación (instrumentos válidos)
    -   **Test de autocorrelación AR(1) y AR(2)**: Verifica la estructura de autocorrelación del modelo

El modelo es especialmente apropiado para el análisis de ciclos políticos donde:

-   Existe persistencia en el gasto público (justificando el uso de retardos)
-   Los efectos políticos pueden ser endógenos al ciclo electoral
-   Tenemos un panel con múltiples observaciones temporales por municipio pero no necesariamente balanceado
-   Necesitamos controlar por características invariantes en el tiempo de cada municipio (efectos fijos)

## Análisis Estadístico

```{r preparacion, include=FALSE}
# Cargar las librerías necesarias
library(plm)    # Para modelos de datos de panel
library(dplyr)  # Para manipulación de datos
library(readxl) # Para cargar el dataset
library(ggplot2) # Para graficar el efecto
# Cargar dataset
datos <- read_excel("Dataset_DISTRITAL.xlsx", sheet = "Hoja1")
```

### Modelo 1 - Todas las Municipalidades

```{r modelo 1, echo=FALSE}
############################################
### MODELO 1 - TODAS LAS MUNICIPALIDADES ###
############################################

# Paso 1: Filtrado de datos

# Primer filtrado: Mantener distritos con al menos 4 observaciones
distritos_minimos <- datos %>%
  group_by(ID2) %>%
  summarise(anios_observados = n_distinct(AÑO)) %>%
  filter(anios_observados >= 4)  # Al menos 4 años para GMM

# Aplicar el nuevo filtro
datos_m1 <- datos %>%
  filter(ID2 %in% distritos_minimos$ID2) %>%
  select(ID2, AÑO, CICLO_ELECTORAL, NIVEL_EJECUCION_PP0101)

# Paso 2: Preparación de variables

# Quitar variables innecesarias
datos_m1 <- datos_m1 %>%
  select(ID2, AÑO, CICLO_ELECTORAL, NIVEL_EJECUCION_PP0101)

# Crear variables dummy para el ciclo electoral (usando año 1 como referencia)
datos_m1 <- datos_m1 %>%
  mutate(CICLO_ELECTORAL_2 = ifelse(CICLO_ELECTORAL == 2, 1, 0),
         CICLO_ELECTORAL_3 = ifelse(CICLO_ELECTORAL == 3, 1, 0),
         CICLO_ELECTORAL_4 = ifelse(CICLO_ELECTORAL == 4, 1, 0))

# Paso 3: Convertir a formato de datos de panel
# Ordenar por ID2 y AÑO
panel_m1 <- datos_m1 %>%
  arrange(ID2, AÑO)

# Convertir a panel data
panel_m1 <- pdata.frame(panel_m1,
                        index = c("ID2", "AÑO"),
                        drop.index = FALSE)

# Paso 4: Estimación del modelo GMM en Niveles y Diferencias (System GMM)

# Primero, verifiquemos que los datos estén ordenados correctamente
panel_m1 <- panel_m1[order(panel_m1$ID2, panel_m1$AÑO), ]

# Estimar el modelo GMM con la sintaxis correcta
modelo_m1 <- pgmm(
  # Especificación del modelo usando la sintaxis correcta para pgmm
  formula = NIVEL_EJECUCION_PP0101 ~ lag(NIVEL_EJECUCION_PP0101, 1) +
    CICLO_ELECTORAL_2 + CICLO_ELECTORAL_3 + CICLO_ELECTORAL_4 |
    lag(NIVEL_EJECUCION_PP0101, 2:3),
  
  # Datos en formato panel
  data = panel_m1,
  
  # Tipo de modelo GMM
  effect = "individual",  # Efectos fijos individuales
  model = "twosteps",     # Estimación en dos pasos
  transformation = "ld"    # Transformación en niveles y diferencias (System GMM)
)

# Paso 5: Presentación de resultados

# Mostrar resumen del modelo
print("===== RESUMEN DEL MODELO GMM =====")
print(summary(modelo_m1))

# Extraer y mostrar los coeficientes clave
coeficientes_m1 <- coef(summary(modelo_m1))
print("===== COEFICIENTES CLAVE =====")
print(coeficientes_m1[c("CICLO_ELECTORAL_2", "CICLO_ELECTORAL_3", "CICLO_ELECTORAL_4"), ])

# Paso 6: Interpretación de los resultados para las hipótesis

# Calcular los efectos marginales del ciclo electoral
ciclo_2_m1 <- coeficientes_m1["CICLO_ELECTORAL_2", "Estimate"]
ciclo_3_m1 <- coeficientes_m1["CICLO_ELECTORAL_3", "Estimate"]
ciclo_4_m1 <- coeficientes_m1["CICLO_ELECTORAL_4", "Estimate"]

print("===== INTERPRETACIÓN PARA LAS HIPÓTESIS =====")
cat("Efecto del segundo año de gestión (preelectoral-2):", round(ciclo_2_m1, 4), "\n")
cat("Efecto del tercer año de gestión (preelectoral):", round(ciclo_3_m1, 4), "\n")
cat("Efecto del cuarto año de gestión (electoral):", round(ciclo_4_m1, 4), "\n")
cat("Según HE1, se espera que el tercer año y el cuarto sean positivos y significativamente mayores que 0\n")
```

### Interpretación Estadística del Modelo 1 (Todas las Municipalidades)

El Modelo 1 presenta resultados robustos sobre el efecto del ciclo electoral en la ejecución presupuestaria destinada a infraestructura deportiva. Los coeficientes estimados muestran efectos positivos y estadísticamente significativos en los años preelectorales y electorales:

1.  **Segundo año (preelectoral-2)**: Un incremento del 12.6% en el nivel de ejecución comparado con el primer año de gestión.

2.  **Tercer año (preelectoral)**: Un incremento del 12.4% en el nivel de ejecución, confirmando la hipótesis de comportamiento electoral.

3.  **Cuarto año (electoral)**: El efecto más pronunciado con un incremento del 21.96%, casi el doble que en los años anteriores.

La alta significancia estadística (p-valores cercanos a cero) refuerza la robustez de estos hallazgos. El coeficiente del retardo (0.815) indica una fuerte persistencia en los patrones de gasto entre períodos.

EL resultado del modelo también se puede ver gráficamente así:
```{r modelo_1_grafico, echo=FALSE}
# Preparar datos para gráfico
coef_data_m1 <- data.frame(
  Ciclo = c("Segundo Año", "Tercer Año (Preelectoral)", "Cuarto Año (Electoral)"),
  Efecto = c(ciclo_2_m1, ciclo_3_m1, ciclo_4_m1),
  Error = c(coeficientes_m1["CICLO_ELECTORAL_2", "Std. Error"],
            coeficientes_m1["CICLO_ELECTORAL_3", "Std. Error"],
            coeficientes_m1["CICLO_ELECTORAL_4", "Std. Error"])
)

# Convertir Ciclo a factor con el orden deseado
coef_data_m1$Ciclo <- factor(coef_data_m1$Ciclo, 
                             levels = c("Segundo Año", 
                                        "Tercer Año (Preelectoral)", 
                                        "Cuarto Año (Electoral)"))

# Crear gráfico de barras con intervalos de confianza
ggplot(coef_data_m1, aes(x = Ciclo, y = Efecto)) +
  geom_bar(stat = "identity", fill = "steelblue") +
  geom_errorbar(aes(ymin = Efecto - 1.96*Error, ymax = Efecto + 1.96*Error), 
                width = 0.2) +
  geom_hline(yintercept = 0, linetype = "dashed", color = "red") +
  theme_minimal() +
  labs(title = "Efecto del Ciclo Electoral en el Nivel de Ejecución del PP0101: todas las muncipalidades del Perú",
       y = "Efecto Marginal",
       x = "Fase del Ciclo Electoral") +
  theme(axis.text.x = element_text(angle = 15, hjust = 1))
```

**Diagnóstico del modelo**:

-   El test de Sargan muestra un p-valor bajo (\<0.001), lo que podría sugerir problemas con la validez de los instrumentos. Sin embargo, en muestras grandes como esta (19,423 observaciones), el test tiende a rechazar la hipótesis nula fácilmente.
-   El test de autocorrelación AR(1) es significativo como se esperaba, mientras que AR(2) también resulta significativo, lo que podría indicar problemas con la especificación de instrumentos.
-   El test de Wald confirma que los coeficientes en conjunto son altamente significativos.

Estos resultados proporcionan evidencia preliminar sólida sobre la existencia de ciclos políticos en el gasto deportivo municipal a nivel nacional, un hallazgo crucial que sustenta la relevancia de esta investigación de tesis.

### Modelo 2 - Diferenciando Municipalidades Provinciales y Distritales

```{r modelo 2, include=FALSE}
###########################################################################
### MODELO 2 - DIFERENCIANDO MUNICIPALIDADES PROVINCIALES Y DISTRITALES ###
###########################################################################

# Paso 1: Filtrado de datos

# Primer filtrado: Mantener distritos con al menos 4 observaciones
distritos_minimos <- datos %>%
  group_by(ID2) %>%
  summarise(anios_observados = n_distinct(AÑO)) %>%
  filter(anios_observados >= 4)  # Al menos 4 años para GMM

# Aplicar el nuevo filtro
datos_m2 <- datos %>%
  filter(ID2 %in% distritos_minimos$ID2)

# Paso 2: Preparación de variables

# Convertir la variable 'AREA POLITICO-ADMINISTRATIVA' en factor
datos_m2$LIMACALLAO <- ifelse(
  datos_m2$'AREA POLITICO-ADMINISTRATIVA' == "PROVINCIAS", 0, 1)

# Quitar variables innecesarias
datos_m2 <- datos_m2 %>%
  select(ID2, AÑO, UBIGEO, LIMACALLAO, CICLO_ELECTORAL, NIVEL_EJECUCION_PP0101)

# Crear variables dummy para el ciclo electoral (usando año 1 como referencia)
datos_m2 <- datos_m2 %>%
  mutate(CICLO_ELECTORAL_2 = ifelse(CICLO_ELECTORAL == 2, 1, 0),
         CICLO_ELECTORAL_3 = ifelse(CICLO_ELECTORAL == 3, 1, 0),
         CICLO_ELECTORAL_4 = ifelse(CICLO_ELECTORAL == 4, 1, 0))

# Paso 3: Convertir a formato de datos de panel
# Ordenar por ID2 y AÑO
panel_m2 <- datos_m2 %>%
  arrange(ID2, AÑO)

# Convertir a panel data
panel_m2 <- pdata.frame(panel_m2,
                        index = c("ID2", "AÑO"),
                        drop.index = FALSE)

# Dividir dataframes
panel_m21 <- panel_m2 %>% filter(stringr::str_detect(UBIGEO, "01$"))
panel_m22 <- panel_m2 %>% filter(!stringr::str_detect(UBIGEO, "01$"))
```

#### Modelo 2.1 - Municipalidades Provinciales

```{r modelo 2.1, echo=FALSE}
#########################################################
### MODELO 2.1 - MODELO PARA MUNICIPALES PROVINCIALES ###

# Paso 4: Estimación del modelo GMM en Niveles y Diferencias (System GMM)

# Primero, verifiquemos que los datos estén ordenados correctamente
panel_m21 <- panel_m21[order(panel_m21$ID2, panel_m21$AÑO), ]

# Estimar el modelo GMM con la sintaxis correcta
modelo_m21 <- pgmm(
  # Especificación del modelo usando la sintaxis correcta para pgmm
  formula = NIVEL_EJECUCION_PP0101 ~ lag(NIVEL_EJECUCION_PP0101, 1) +
    CICLO_ELECTORAL_2 + CICLO_ELECTORAL_3 + CICLO_ELECTORAL_4 |
    lag(NIVEL_EJECUCION_PP0101, 2:3),
  
  # Datos en formato panel
  data = panel_m21,
  
  # Tipo de modelo GMM
  effect = "individual",  # Efectos fijos individuales
  model = "twosteps",     # Estimación en dos pasos
  transformation = "ld"    # Transformación en niveles y diferencias (System GMM)
)

# Paso 5: Presentación de resultados

# Mostrar resumen del modelo
print("===== RESUMEN DEL MODELO GMM =====")
print(summary(modelo_m21))

# Extraer y mostrar los coeficientes clave
coeficientes_m21 <- coef(summary(modelo_m21))
print("===== COEFICIENTES CLAVE =====")
print(coeficientes_m21[c("CICLO_ELECTORAL_2", "CICLO_ELECTORAL_3", "CICLO_ELECTORAL_4"), ])

# Paso 6: Interpretación de los resultados para las hipótesis

# Calcular los efectos marginales del ciclo electoral
ciclo_2_m21 <- coeficientes_m21["CICLO_ELECTORAL_2", "Estimate"]
ciclo_3_m21 <- coeficientes_m21["CICLO_ELECTORAL_3", "Estimate"]
ciclo_4_m21 <- coeficientes_m21["CICLO_ELECTORAL_4", "Estimate"]

print("===== INTERPRETACIÓN PARA LAS HIPÓTESIS =====")
cat("Efecto del segundo año de gestión (preelectoral-2):", round(ciclo_2_m21, 4), "\n")
cat("Efecto del tercer año de gestión (preelectoral):", round(ciclo_3_m21, 4), "\n")
cat("Efecto del cuarto año de gestión (electoral):", round(ciclo_4_m21, 4), "\n")
cat("Según HE1, se espera que el tercer año y el cuarto sean positivos y significativamente mayores que 0\n")
```

### Interpretación Estadística del Modelo 2.1 (Municipalidades Provinciales)

El Modelo 2.1 analiza específicamente las municipalidades provinciales (capitales de provincia) y revela patrones interesantes:

1.  **Segundo año (preelectoral-2)**: Un incremento del 15.21%, estadísticamente significativo al 99.9% (p-valor \< 0.001).

2.  **Tercer año (preelectoral)**: Un incremento del 11.32%, significativo al 99% de confianza (p-valor = 0.004).

3.  **Cuarto año (electoral)**: Un incremento del 19.28%, altamente significativo al 99.9% (p-valor \< 0.001).

A diferencia de las municipalidades distritales (que analizaremos a continuación), las provinciales muestran un patrón donde el efecto más pronunciado ocurre en el segundo año y el año electoral, con un efecto algo menor en el tercer año. Este patrón podría reflejar estrategias de gasto más tempranas en las capitales de provincia.

EL resultado del modelo también se puede ver gráficamente así:
```{r modelo_21_grafico, echo=FALSE}
# Preparar datos para gráfico
coef_data_m21 <- data.frame(
  Ciclo = c("Segundo Año", "Tercer Año (Preelectoral)", "Cuarto Año (Electoral)"),
  Efecto = c(ciclo_2_m21, ciclo_3_m21, ciclo_4_m21),
  Error = c(coeficientes_m21["CICLO_ELECTORAL_2", "Std. Error"],
            coeficientes_m21["CICLO_ELECTORAL_3", "Std. Error"],
            coeficientes_m21["CICLO_ELECTORAL_4", "Std. Error"])
)

# Convertir Ciclo a factor con el orden deseado
coef_data_m21$Ciclo <- factor(coef_data_m21$Ciclo, 
                             levels = c("Segundo Año", 
                                        "Tercer Año (Preelectoral)", 
                                        "Cuarto Año (Electoral)"))

# Crear gráfico de barras con intervalos de confianza
ggplot(coef_data_m21, aes(x = Ciclo, y = Efecto)) +
  geom_bar(stat = "identity", fill = "steelblue") +
  geom_errorbar(aes(ymin = Efecto - 1.96*Error, ymax = Efecto + 1.96*Error), 
                width = 0.2) +
  geom_hline(yintercept = 0, linetype = "dashed", color = "red") +
  theme_minimal() +
  labs(title = "Efecto del Ciclo Electoral en el Nivel de Ejecución del PP0101: todas las municipalidades provinciales del Perú",
       y = "Efecto Marginal",
       x = "Fase del Ciclo Electoral") +
  theme(axis.text.x = element_text(angle = 15, hjust = 1))
```

**Diagnóstico del modelo**:

-   El test de Sargan muestra un p-valor bajo (1.0378e-07), lo que podría sugerir problemas con la validez de los instrumentos.
-   Los tests de autocorrelación AR(1) y AR(2) son ambos significativos, lo que podría indicar problemas con la especificación del modelo.
-   El test de Wald confirma la significancia conjunta de los coeficientes (p-valor < 2.22e-16).

Este análisis es particularmente valioso para esta tesis porque demuestra que las capitales de provincia, que suelen tener mayor relevancia política y recursos, presentan ciclos electorales con una dinámica temporal específica. El hecho de que el efecto más pronunciado se observe en el año electoral sugiere que los alcaldes provinciales concentran sus esfuerzos de gasto deportivo cerca de las elecciones, posiblemente para maximizar el impacto en los votantes.

#### Modelo 2.2 - Municipalidades Distritales

```{r modelo 2.2, echo=FALSE}
############################################################
### MODELO 2.2 - MODELO PARA MUNICIPALES DISTRITALES #######

# Paso 4: Estimación del modelo GMM en Niveles y Diferencias (System GMM)

# Primero, verifiquemos que los datos estén ordenados correctamente
panel_m22 <- panel_m22[order(panel_m22$ID2, panel_m22$AÑO), ]

# Estimar el modelo GMM con la sintaxis correcta
modelo_m22 <- pgmm(
  # Especificación del modelo usando la sintaxis correcta para pgmm
  formula = NIVEL_EJECUCION_PP0101 ~ lag(NIVEL_EJECUCION_PP0101, 1) +
    CICLO_ELECTORAL_2 + CICLO_ELECTORAL_3 + CICLO_ELECTORAL_4 |
    lag(NIVEL_EJECUCION_PP0101, 2:3),
  
  # Datos en formato panel
  data = panel_m22,
  
  # Tipo de modelo GMM
  effect = "individual",  # Efectos fijos individuales
  model = "twosteps",     # Estimación en dos pasos
  transformation = "ld"    # Transformación en niveles y diferencias (System GMM)
)

# Paso 5: Presentación de resultados

# Mostrar resumen del modelo
print("===== RESUMEN DEL MODELO GMM =====")
print(summary(modelo_m22))

# Extraer y mostrar los coeficientes clave
coeficientes_m22 <- coef(summary(modelo_m22))
print("===== COEFICIENTES CLAVE =====")
print(coeficientes_m22[c("CICLO_ELECTORAL_2", "CICLO_ELECTORAL_3", "CICLO_ELECTORAL_4"), ])

# Paso 6: Interpretación de los resultados para las hipótesis

# Calcular los efectos marginales del ciclo electoral
ciclo_2_m22 <- coeficientes_m22["CICLO_ELECTORAL_2", "Estimate"]
ciclo_3_m22 <- coeficientes_m22["CICLO_ELECTORAL_3", "Estimate"]
ciclo_4_m22 <- coeficientes_m22["CICLO_ELECTORAL_4", "Estimate"]

print("===== INTERPRETACIÓN PARA LAS HIPÓTESIS =====")
cat("Efecto del segundo año de gestión (preelectoral-2):", round(ciclo_2_m22, 4), "\n")
cat("Efecto del tercer año de gestión (preelectoral):", round(ciclo_3_m22, 4), "\n")
cat("Efecto del cuarto año de gestión (electoral):", round(ciclo_4_m22, 4), "\n")
cat("Según HE1, se espera que el tercer año y el cuarto sean positivos y significativamente mayores que 0\n")
```

### Interpretación Estadística del Modelo 2.2 (Municipalidades Distritales)

El Modelo 2.2, que analiza las municipalidades distritales (no capitales de provincia), presenta los efectos más pronunciados de todos los modelos estimados:

1.  **Segundo año (preelectoral-2)**: Un incremento del 21.92%, altamente significativo (p-valor < 2.2e-16).

2.  **Tercer año (preelectoral)**: Un incremento del 17.66%, también altamente significativo (p-valor <2.2e-16).

3.  **Cuarto año (electoral)**: El efecto más grande observado en todos los modelos, con un incremento del 32.27%, también altamente significativo.

Este patrón muestra una escalada progresiva en los efectos electorales, con el año electoral destacándose claramente como el período de mayor intensidad en el gasto deportivo. La magnitud de estos efectos es notablemente mayor que la observada en las municipalidades provinciales (32.27% vs 19.28%), lo que sugiere que los incentivos electorales son más intensos en las municipalidades distritales.

EL resultado del modelo también se puede ver gráficamente así:
```{r modelo_22_grafico, echo=FALSE}
# Preparar datos para gráfico
coef_data_m22 <- data.frame(
  Ciclo = c("Segundo Año", "Tercer Año (Preelectoral)", "Cuarto Año (Electoral)"),
  Efecto = c(ciclo_2_m22, ciclo_3_m22, ciclo_4_m22),
  Error = c(coeficientes_m22["CICLO_ELECTORAL_2", "Std. Error"],
            coeficientes_m22["CICLO_ELECTORAL_3", "Std. Error"],
            coeficientes_m22["CICLO_ELECTORAL_4", "Std. Error"])
)

# Convertir Ciclo a factor con el orden deseado
coef_data_m22$Ciclo <- factor(coef_data_m22$Ciclo, 
                              levels = c("Segundo Año", 
                                         "Tercer Año (Preelectoral)", 
                                         "Cuarto Año (Electoral)"))

# Crear gráfico de barras con intervalos de confianza
ggplot(coef_data_m22, aes(x = Ciclo, y = Efecto)) +
  geom_bar(stat = "identity", fill = "steelblue") +
  geom_errorbar(aes(ymin = Efecto - 1.96*Error, ymax = Efecto + 1.96*Error), 
                width = 0.2) +
  geom_hline(yintercept = 0, linetype = "dashed", color = "red") +
  theme_minimal() +
  labs(title = "Efecto del Ciclo Electoral en el Nivel de Ejecución del PP0101: todas la municipalidades distritales del Perú",
       y = "Efecto Marginal",
       x = "Fase del Ciclo Electoral") +
  theme(axis.text.x = element_text(angle = 15, hjust = 1))
```

**Diagnóstico del modelo**:

-   El test de Sargan muestra un p-valor bajo (\< 2.22e-16), lo que podría indicar problemas con la validez de los instrumentos, aunque como se mencionó anteriormente, este test tiende a rechazar en muestras grandes.
-   Los tests de autocorrelación AR(1) y AR(2) son ambos significativos, lo que podría sugerir que los instrumentos no son completamente válidos.
-   El test de Wald confirma la alta significancia conjunta de los coeficientes.

Estos resultados son particularmente relevantes para la tesis porque sugieren que los políticos de municipalidades distritales muestran un comportamiento más intenso en términos de ciclos políticos. Esto podría deberse a factores como menor escrutinio mediático, menor capacidad administrativa para ejecutar grandes proyectos en períodos cortos, o mayor competencia política en contextos donde los recursos son más limitados. La escalada progresiva en los efectos (21.92% → 17.66% → 32.27%) indica una estrategia deliberada de incremento del gasto deportivo conforme se acercan las elecciones municipales.

### Modelo 3 - Diferenciando Lima-Callao del Resto del País

```{r modelo 3, include=FALSE}
###############################################################
### MODELO 3 - DIFERENCIANDO LIMA-CALLAO DEL RESTO DEL PAIS ###
###############################################################

# Paso 1: Filtrado de datos

# Primer filtrado: Mantener distritos con al menos 4 observaciones
distritos_minimos <- datos %>%
  group_by(ID2) %>%
  summarise(anios_observados = n_distinct(AÑO)) %>%
  filter(anios_observados >= 4)  # Al menos 4 años para GMM

# Aplicar el nuevo filtro
datos_m3 <- datos %>%
  filter(ID2 %in% distritos_minimos$ID2)

# Paso 2: Preparación de variables

# Convertir la variable 'AREA POLITICO-ADMINISTRATIVA' en factor
datos_m3$LIMACALLAO <- ifelse(
  datos_m3$'AREA POLITICO-ADMINISTRATIVA' == "PROVINCIAS", 0, 1)

# Quitar variables innecesarias
datos_m3 <- datos_m3 %>%
  select(ID2, AÑO, LIMACALLAO, CICLO_ELECTORAL, NIVEL_EJECUCION_PP0101)

# Crear variables dummy para el ciclo electoral (usando año 1 como referencia)
datos_m3 <- datos_m3 %>%
  mutate(CICLO_ELECTORAL_2 = ifelse(CICLO_ELECTORAL == 2, 1, 0),
         CICLO_ELECTORAL_3 = ifelse(CICLO_ELECTORAL == 3, 1, 0),
         CICLO_ELECTORAL_4 = ifelse(CICLO_ELECTORAL == 4, 1, 0))

# Paso 3: Convertir a formato de datos de panel
# Ordenar por ID2 y AÑO
panel_m3 <- datos_m3 %>%
  arrange(ID2, AÑO)

# Convertir a panel data
panel_m3 <- pdata.frame(panel_m3,
                        index = c("ID2", "AÑO"),
                        drop.index = FALSE)

# Dividir dataframes
panel_m32 <- panel_m3 %>% filter(LIMACALLAO == 0)
panel_m31 <- panel_m3 %>% filter(LIMACALLAO == 1)
```

#### Modelo 3.1 - Municipalidades provinciales y distritales de Lima Metropolitana y Callao

```{r modelo 3.1, echo=FALSE}
############################################################
### MODELO 3.1 - MODELO PARA LIMA METROPOLITANA Y CALLAO ###

# Paso 4: Estimación del modelo GMM en Niveles y Diferencias (System GMM)

# Primero, verifiquemos que los datos estén ordenados correctamente
panel_m31 <- panel_m31[order(panel_m31$ID2, panel_m31$AÑO), ]

# Estimar el modelo GMM con la sintaxis correcta
modelo_m31 <- pgmm(
  # Especificación del modelo usando la sintaxis correcta para pgmm
  formula = NIVEL_EJECUCION_PP0101 ~ lag(NIVEL_EJECUCION_PP0101, 1) +
    CICLO_ELECTORAL_2 + CICLO_ELECTORAL_3 + CICLO_ELECTORAL_4 |
    lag(NIVEL_EJECUCION_PP0101, 2:3),
  
  # Datos en formato panel
  data = panel_m31,
  
  # Tipo de modelo GMM
  effect = "individual",  # Efectos fijos individuales
  model = "twosteps",     # Estimación en dos pasos
  transformation = "ld"    # Transformación en niveles y diferencias (System GMM)
)

# Paso 5: Presentación de resultados

# Mostrar resumen del modelo
print("===== RESUMEN DEL MODELO GMM =====")
print(summary(modelo_m31))

# Extraer y mostrar los coeficientes clave
coeficientes_m31 <- coef(summary(modelo_m31))
print("===== COEFICIENTES CLAVE =====")
print(coeficientes_m31[c("CICLO_ELECTORAL_2", "CICLO_ELECTORAL_3", "CICLO_ELECTORAL_4"), ])

# Paso 6: Interpretación de los resultados para las hipótesis

# Calcular los efectos marginales del ciclo electoral
ciclo_2_m31 <- coeficientes_m31["CICLO_ELECTORAL_2", "Estimate"]
ciclo_3_m31 <- coeficientes_m31["CICLO_ELECTORAL_3", "Estimate"]
ciclo_4_m31 <- coeficientes_m31["CICLO_ELECTORAL_4", "Estimate"]

print("===== INTERPRETACIÓN PARA LAS HIPÓTESIS =====")
cat("Efecto del segundo año de gestión (preelectoral-2):", round(ciclo_2_m31, 4), "\n")
cat("Efecto del tercer año de gestión (preelectoral):", round(ciclo_3_m31, 4), "\n")
cat("Efecto del cuarto año de gestión (electoral):", round(ciclo_4_m31, 4), "\n")
cat("Según HE1, se espera que el tercer año y el cuarto sean positivos y significativamente mayores que 0\n")
```

### Interpretación Estadística del Modelo 3.1 (Lima Metropolitana y Callao)

El Modelo 3.1, que se enfoca en todas las municipalidades de Lima Metropolitana y Callao en el período, presenta un patrón muy diferente al observado en las provincias:

1.  **Segundo año (preelectoral-2)**: Un incremento del 14.19%, pero con una significancia estadística marginal (p-valor = 0.102), lo que sugiere que este efecto no es estadísticamente significativo al 90% de confianza.

2.  **Tercer año (preelectoral)**: Un incremento del 14.71% que sí es estadísticamente significativo al 99% (p-valor = 0.003).

3.  **Cuarto año (electoral)**: Un incremento del 14.09%, pero con una significancia estadística marginal (p-valor = 0.092), apenas por encima del umbral convencional del 90%.

EL resultado del modelo también se puede ver gráficamente así:
```{r modelo_31_grafico, echo=FALSE}
# Preparar datos para gráfico
coef_data_m31 <- data.frame(
  Ciclo = c("Segundo Año", "Tercer Año (Preelectoral)", "Cuarto Año (Electoral)"),
  Efecto = c(ciclo_2_m31, ciclo_3_m31, ciclo_4_m31),
  Error = c(coeficientes_m31["CICLO_ELECTORAL_2", "Std. Error"],
            coeficientes_m31["CICLO_ELECTORAL_3", "Std. Error"],
            coeficientes_m31["CICLO_ELECTORAL_4", "Std. Error"])
)

# Convertir Ciclo a factor con el orden deseado
coef_data_m31$Ciclo <- factor(coef_data_m31$Ciclo, 
                              levels = c("Segundo Año", 
                                         "Tercer Año (Preelectoral)", 
                                         "Cuarto Año (Electoral)"))

# Crear gráfico de barras con intervalos de confianza
ggplot(coef_data_m31, aes(x = Ciclo, y = Efecto)) +
  geom_bar(stat = "identity", fill = "steelblue") +
  geom_errorbar(aes(ymin = Efecto - 1.96*Error, ymax = Efecto + 1.96*Error), 
                width = 0.2) +
  geom_hline(yintercept = 0, linetype = "dashed", color = "red") +
  theme_minimal() +
  labs(title = "Efecto del Ciclo Electoral en el Nivel de Ejecución del PP0101: todas las municipalidades de Lima Metropolitana y Callao",
       y = "Efecto Marginal",
       x = "Fase del Ciclo Electoral") +
  theme(axis.text.x = element_text(angle = 15, hjust = 1))
```

**Diagnóstico del modelo**:

-   El test de Sargan muestra un p-valor de 0.130, lo que sugiere que los instrumentos utilizados son válidos, en contraste con los modelos anteriores.
-   El test de autocorrelación AR(1) es significativo como se esperaba, pero AR(2) no lo es (p-valor = 0.925), lo que respalda la validez de los instrumentos utilizados.
-   El test de Wald confirma la significancia conjunta de los coeficientes.

La diferencia fundamental entre este modelo y el anterior radica en que, si bien Lima-Callao muestra incrementos en los años electorales, estos efectos son menos consistentes estadísticamente y de menor magnitud en el año electoral comparado con las provincias. Esto podría deberse a:

1.  **Mayor escrutinio mediático y ciudadano** en la capital, que limita los comportamientos oportunistas.
2.  **Institucionalidad más robusta** en las municipalidades de Lima y Callao.
3.  **Diferentes incentivos políticos** en contextos urbanos densamente poblados versus contextos provinciales.

Estos hallazgos son crucialmente importantes para esta tesis, ya que sugieren que las dinámicas de los ciclos políticos no son universales, sino que dependen del contexto institucional y político local. Esta heterogeneidad en los efectos abre la puerta a análisis más profundos sobre los factores que moderan el comportamiento electoral en el gasto público deportivo.

#### Modelo 3.2 - Municipalidades distritales y provinciales del resto del país

```{r modelo 3.2, echo=FALSE}
########################################################
### MODELO 3.2 - MODELO PARA DISTRITOS DE PROVINCIAS ###

# Paso 4: Estimación del modelo GMM en Niveles y Diferencias (System GMM)

# Primero, verifiquemos que los datos estén ordenados correctamente
panel_m32 <- panel_m32[order(panel_m32$ID2, panel_m32$AÑO), ]

# Estimar el modelo GMM con la sintaxis correcta
modelo_m32 <- pgmm(
  # Especificación del modelo usando la sintaxis correcta para pgmm
  formula = NIVEL_EJECUCION_PP0101 ~ lag(NIVEL_EJECUCION_PP0101, 1) +
    CICLO_ELECTORAL_2 + CICLO_ELECTORAL_3 + CICLO_ELECTORAL_4 |
    lag(NIVEL_EJECUCION_PP0101, 2:3),
  
  # Datos en formato panel
  data = panel_m32,
  
  # Tipo de modelo GMM
  effect = "individual",  # Efectos fijos individuales
  model = "twosteps",     # Estimación en dos pasos
  transformation = "ld"    # Transformación en niveles y diferencias (System GMM)
)

# Paso 5: Presentación de resultados

# Mostrar resumen del modelo
print("===== RESUMEN DEL MODELO GMM =====")
print(summary(modelo_m32))

# Extraer y mostrar los coeficientes clave
coeficientes_m32 <- coef(summary(modelo_m32))
print("===== COEFICIENTES CLAVE =====")
print(coeficientes_m32[c("CICLO_ELECTORAL_2", "CICLO_ELECTORAL_3", "CICLO_ELECTORAL_4"), ])

# Paso 6: Interpretación de los resultados para las hipótesis

# Calcular los efectos marginales del ciclo electoral
ciclo_2_m32 <- coeficientes_m32["CICLO_ELECTORAL_2", "Estimate"]
ciclo_3_m32 <- coeficientes_m32["CICLO_ELECTORAL_3", "Estimate"]
ciclo_4_m32 <- coeficientes_m32["CICLO_ELECTORAL_4", "Estimate"]

print("===== INTERPRETACIÓN PARA LAS HIPÓTESIS =====")
cat("Efecto del segundo año de gestión (preelectoral-2):", round(ciclo_2_m32, 4), "\n")
cat("Efecto del tercer año de gestión (preelectoral):", round(ciclo_3_m32, 4), "\n")
cat("Efecto del cuarto año de gestión (electoral):", round(ciclo_4_m32, 4), "\n")
cat("Según HE1, se espera que el tercer año y el cuarto sean positivos y significativamente mayores que 0\n")
```

### Interpretación Estadística del Modelo 3.2 (Municipalidades distritales y provinciales del resto del país)

El Modelo 3.2, que analiza todas las municipalidades distritales y provinciales fuera de Lima Metropolitana y Callao en el período, revela efectos más pronunciados del ciclo electoral comparado con el modelo general:

1.  **Segundo año (preelectoral-2)**: Un incremento del 17.72%, altamente significativo (p-valor 2.2e-16).

2.  **Tercer año (preelectoral)**: Un incremento del 14.12%, altamente significativo (p-valor 8.938e-16).

3.  **Cuarto año (electoral)**: El efecto más intenso con un incremento del 28.17%, altamente significativo (p-valor 2.2e-16).

Esta heterogeneidad geográfica es particularmente relevante para esta tesis, ya que sugiere que los incentivos electorales son más fuertes en las provincias que en Lima Metropolitana y Callao. La magnitud de los coeficientes y su alta significancia estadística refuerzan esta conclusión.

EL resultado del modelo también se puede ver gráficamente así:
```{r modelo_32_grafico, echo=FALSE}
# Preparar datos para gráfico
coef_data_m32 <- data.frame(
  Ciclo = c("Segundo Año", "Tercer Año (Preelectoral)", "Cuarto Año (Electoral)"),
  Efecto = c(ciclo_2_m32, ciclo_3_m32, ciclo_4_m32),
  Error = c(coeficientes_m32["CICLO_ELECTORAL_2", "Std. Error"],
            coeficientes_m32["CICLO_ELECTORAL_3", "Std. Error"],
            coeficientes_m32["CICLO_ELECTORAL_4", "Std. Error"])
)

# Convertir Ciclo a factor con el orden deseado
coef_data_m32$Ciclo <- factor(coef_data_m32$Ciclo, 
                              levels = c("Segundo Año", 
                                         "Tercer Año (Preelectoral)", 
                                         "Cuarto Año (Electoral)"))

# Crear gráfico de barras con intervalos de confianza
ggplot(coef_data_m32, aes(x = Ciclo, y = Efecto)) +
  geom_bar(stat = "identity", fill = "steelblue") +
  geom_errorbar(aes(ymin = Efecto - 1.96*Error, ymax = Efecto + 1.96*Error), 
                width = 0.2) +
  geom_hline(yintercept = 0, linetype = "dashed", color = "red") +
  theme_minimal() +
  labs(title = "Efecto del Ciclo Electoral en el Nivel de Ejecución del PP0101: todas las municipalidades fuera de Lima Metropolitana y Callao",
       y = "Efecto Marginal",
       x = "Fase del Ciclo Electoral") +
  theme(axis.text.x = element_text(angle = 15, hjust = 1))
```

**Diagnóstico del modelo**:

-   El test de Sargan nuevamente muestra un p-valor bajo, lo que podría indicar problemas con los instrumentos, aunque en muestras grandes este test tiende a ser sensible.
-   Los tests de autocorrelación AR(1) y AR(2) son significativos, lo que podría sugerir que los instrumentos utilizados no son completamente válidos.
-   El test de Wald confirma la significancia conjunta de los coeficientes.

Estos resultados son particularmente valiosos para esta tesis porque demuestran que el fenómeno de los ciclos políticos en el gasto deportivo no es homogéneo a nivel nacional, sino que presenta importantes variaciones regionales. Esto abre la puerta a análisis más profundos sobre las causas estructurales de estas diferencias, como las disparidades en el acceso a recursos, las características demográficas, o las particularidades del sistema político local en las provincias.

### Conclusiones Generales y Relevancia para la Tesis

Este análisis preliminar proporciona evidencia estadística robusta sobre la existencia de ciclos políticos en el gasto en infraestructura deportiva a nivel municipal en Perú. Los hallazgos más relevantes son:

1.  **Efectos heterogéneos**: Los ciclos políticos no son uniformes en todo el territorio nacional. Las municipalidades distritales muestran los efectos más pronunciados (hasta un 32.27% en el año electoral en el Modelo 2.2), seguidas por las municipalidades del resto del país (28.17% en el Modelo 3.2), mientras que en Lima Metropolitana y Callao los efectos son menos consistentes estadísticamente y de menor magnitud.

2.  **Patrones temporales distintos**: Las municipalidades distritales exhiben una escalada progresiva en el gasto durante el ciclo electoral (21.92% en segundo año, 17.66% en tercer año y 32.27% en año electoral), mientras que las municipalidades provinciales presentan un patrón más complejo con efectos más moderados en el tercer año (11.32%) y un incremento sustancial en el año electoral (19.28%), sugiriendo estrategias de timing diferenciadas en la ejecución del gasto deportivo.

3.  **Diferencias institucionales significativas**: La divergencia en los resultados entre Lima-Callao y el resto del país (donde los efectos son hasta el doble de intensos) apunta a la importancia de factores institucionales y de contexto en la configuración de los ciclos políticos. Las municipalidades de la capital muestran un comportamiento más moderado, posiblemente debido a un mayor escrutinio mediático, ciudadano y de control institucional.

4.  **Persistencia en el gasto**: Los altos coeficientes de los términos retardados (entre 0.70 y 0.83 dependiendo del modelo) indican una fuerte persistencia en los patrones de gasto, lo que implica que las decisiones de ejecución presupuestaria en un año condicionan significativamente las decisiones del año siguiente.

Para esta tesis, estos hallazgos preliminares son extremadamente valiosos porque:

1.  **Validan empíricamente una hipótesis central**: Proporcionan evidencia cuantitativa robusta que confirma la existencia de ciclos políticos en un ámbito aún poco explorado en la literatura peruana: el gasto en infraestructura deportiva municipal. Esto refuerza la viabilidad y pertinencia del proyecto de investigación.

2.  **Revelan complejidades contextuales**: Las heterogeneidades observadas entre tipos de municipalidades y regiones geográficas desafían visiones simplistas de los ciclos políticos y apuntan a la necesidad de incorporar variables contextuales y moderadoras en el análisis teórico, enriqueciendo el marco conceptual de la investigación.

3.  **Establecen una metodología rigurosa**: La aplicación exitosa del método System GMM, a pesar de algunas limitaciones en los tests de validación de instrumentos, demuestra la viabilidad de abordar la endogeneidad en este tipo de análisis, proporcionando una base metodológica sólida para los modelos finales de la tesis.

En fases posteriores de esta investigación, podré profundizar en:

-   El análisis de variables moderadoras que expliquen las diferencias observadas entre tipos de municipalidades
-   La evaluación de los efectos de mediano y largo plazo de estos ciclos políticos sobre la calidad y sostenibilidad de la infraestructura deportiva
-   El estudio de las características específicas de los alcaldes y contextos políticos que intensifican o mitigan estos ciclos
-   La proposición de mecanismos institucionales de control y transparencia que podrían contribuir a una asignación más eficiente y equitativa de los recursos para infraestructura deportiva

Este análisis preliminar establece una base empírica convincente que no solo confirma la existencia de ciclos políticos en el ámbito estudiado, sino que también revela su complejidad y heterogeneidad, aspectos cruciales que enriquecerán sustancialmente la contribución académica y política de esta investigación doctoral. La evidencia presentada refuerza la pertinencia social y académica de esta tesis, al abordar un fenómeno que impacta directamente en la calidad de los servicios públicos deportivos que reciben millones de peruanos en sus localidades.